臺灣高等法院刑事判決　　　　　　　　96年度上訴字第2525號
上　訴　人　臺灣基隆地方法院檢察署檢察官
被　　　告　甲○○
　　　　　　　　　　現於臺灣基隆看守所
上列上訴人因毒品危害防制條例案件，不服臺灣基隆地方法院
96年度訴字第213號，中華民國96年5月14日第一審判決
（起訴案號：臺灣基隆地方法院檢察署96年度毒偵字第585號）
，提起上訴，本院判決如下：
    主  文
原判決撤銷。
甲○○施用第一級毒品，處有期徒刑陸月，減為有期徒刑月。
如易科罰金，均以新台幣壹仟元折算壹日。
    事  實
－、甲○○前因施用第1級毒品海洛因案件，經觀察、勒戒後，
    認無繼續施用毒品之傾向，於民國（下同）95年2月21 日執
    行完畢釋放，由臺灣基隆地方法院檢察署檢察官於95年2月2
    0日，以95年度毒偵緝字第13號為不起訴處分確定，詎其5年
    內仍不知悔改戒除毒癮，復基於反覆持續施用第1 級毒品海
    洛因之包括犯意，自96年2月1日某時許起至同年月4 日（起
    訴書誤載為同年月5日）某時許止，以1天1 次之頻率，在基
    隆市○○區○○路212 巷對面空地之貨櫃內，以針筒注射方
    式施用第1級毒品海洛因4 次（起訴書誤載為5次），嗣為警
    於同年月5日20時6分許，因另案偵辦余信南（檢察官另案偵
    辦）涉嫌贓物、毒品案件而通知甲○○到場採尿送驗查出上
    情。
二、案經基隆市警察局第二分局報告臺灣基隆地方法院檢察署檢
    察官偵查起訴。
    理  由
壹、程序事項
    查本件被告甲○○所犯者非為死刑、無期徒刑、最輕本刑為
    3 年以上有期徒刑之罪或高等法院管轄第一審案件，其於本
    院審理中，先就被訴事實為有罪之陳述，經告知其簡式審判
    程序之旨，並聽取公訴人、被告之意見後，本院業已依刑事
    訴訟法第273條之1第1 項之規定，裁定以簡式審判程序進行
    本案之審理。
貳、實體事項
一、上揭事實，業據被告於本院審理時坦承不諱，而被告為警查
    獲後同日19時30分許所採集之尿液檢體，經送請檢驗，結果
    呈海洛因之嗎啡、可待因之陽性反應（由於海洛因在人體內
    會代謝成嗎啡，因此涉嫌海洛因之吸食者，係檢驗其尿液中
    之嗎啡反應），此有96年3月1日台灣尖端先進生技醫藥股份
    有限公司之濫用藥物尿液檢體檢驗報告附卷可稽，足見被告
    自白施用第一級毒品海洛因之情節，與事實相符，應可採信
    。又被告前因施用第一級毒品案件，經觀察、勒戒後，認無
    繼續施用毒品之傾向，由臺灣基隆地方法院檢察署檢察官以
    95年度毒偵緝字第13號為不起訴處分確定，此有臺灣高等法
    院被告前案紀錄表、前揭不起訴處分書在卷可稽。綜上所述
    ，本案事證明確，被告於觀察、勒戒執行完畢後，5年以內
    再犯施用毒品之犯行，堪可認定，應依法論科。
二、論罪科刑：
(一)、查海洛因係毒品危害防制條例所列管之第一級毒品，此為該
    條例第2條第2項第1 款所明定；又犯毒品危害防制條例第10
    條施用毒品之罪者，檢察官應聲請法院裁定，令被告入勒戒
    處所觀察、勒戒，經觀察、勒戒後，無繼續施用毒品之傾向
    者，應即釋放，並由檢察官為不起訴處分，有繼續施用毒品
    之傾向者，則由檢察官先聲請法院裁定令入戒治處所施以強
    制戒治，俟強制戒治期滿，再行釋放，並由檢察官為不起訴
    處分；而依前開規定觀察勒戒或強制戒治執行完畢釋放後，
    5 年內再犯施用毒品之罪者，檢察官應依法追訴，毒品危害
    防制條例第20條第1項、第2項、第23條第2 項分別定有明文
    。
(二)、又立法者針對特定刑罰規範之構成要件，已預設其本身係持
    續實行之複次行為，具備反覆、延續之行為特徵，故將之總
    括或擬制成一個構成要件之「集合犯」行為，因刑法評價上
    為構成要件之行為單數，應僅成立一罪。查毒品因具有成癮
    性、濫用性，故立法實務首重以刑事處遇方式戒斷行為人毒
    癮，若無法收其實效，始依法追訴處罰，故施用毒品本身具
    備反覆、延續之行為特徵，持續多次施用毒品始為此類犯罪
    之典型或常態，於刑法評價上，施用毒品應僅成立集合犯一
    罪。且自「刑事法若干犯罪行為態樣，本質上原具有反覆、
    延續實行之特徵，立法時既予特別歸類，定為犯罪構成要件
    之行為要素，則行為人基於概括之犯意，在密切接近之一定
    時、地持續實行之複次行為，倘依社會通念，於客觀上認為
    符合一個反覆、延續性之行為觀念者，於刑法評價上，即應
    僅成立一罪。學理上所稱『集合犯』之職業性、營業性或收
    集性等具有重複特質之犯罪均屬之，例如經營、從事業務、
    收集、販賣、製造、散布等行為概念者是（最高法院95年度
    臺上字第1079號判決意旨參照）」。有關行為人多次施用毒
    品之犯罪，實務前均依修正前刑法第56條連續犯之規定論以
    一罪，並加重其刑，惟因上開連續犯規定業經修正刪除，並
    自95年7月1日施行，其中修正理由說明四並以：「至連續犯
    之規定廢除後，對於部分習慣犯，例如竊盜、吸毒等犯罪，
    是否會因適用數罪併罰而使刑罰過重產生不合理之現象一節
    ，在實務運用上應可參考德、日等國之經驗，委由學界及實
    務以補充解釋之方式，發展接續犯之概念，對於合乎接續犯
    或包括的一罪之情形，認為構成單一之犯罪，以限縮數罪併
    罰之範圍，用以解決上述問題」等語，本院基於前述施用毒
    品構成要件之反覆實行特徵，並考量連續犯規定業經刪除之
    法律實然面暨修正刪除之立法理由，認為行為人如基於反覆
    實行之犯意，在密切接近之一定時、地，持續實行單次或複
    次之施用毒品行為，應僅成立集合犯一罪。至個案中如有積
    極事證（例如先後施用毒品之時間差距甚遠、或施用毒品被
    查獲，或其間曾在監在押等）顯示行為人上開反覆實行之犯
    意有所中斷，其後之施用毒品行為因屬另行起意之行為，自
    應另論一罪，而與先前之施用毒品罪名併罰之，自不待言。
(三)、核被告於觀察、勒戒執行完畢後，5 年以內再犯施用第一級
    毒品海洛因之行為，係犯毒品危害防制條例第10條第1 項之
    施用第一級毒品罪。被告持有第一級毒品海洛因之低度行為
    ，應為施用毒品之高度行為所吸收，不另論罪。又被告先後
    數次施用第一級毒品海洛因之犯行，時間密切接近，顯係基
    於反覆持續實行之犯意，為集合犯，應依上開(二)之說明論以
    一罪。原審予以論罪科刑雖非無見，惟查：本件犯罪時間在
    96年4月24日以前，合於中華民國96 年罪犯減刑條例之規定
    ，依法應予以減刑，原審未及減刑尚有未合，是檢察官上訴
    雖無理由，（詳後述）。原判決仍應予以撤銷改判。爰審酌
    被告犯罪之動機、吸食頻率、曾有施用毒品之前科仍不知戒
    除，惟犯罪後坦承犯行，且所犯之施用毒品犯行乃戕害自己
    身心健康，並未危及他人等一切情狀，量處及減刑各如主文
    所示之刑，並均諭知易科罰金之折算標準，以示懲儆。
三、檢察官上訴意旨略以：原審判決被告甲○○施用第一級毒品
    ，處有期徒刑6 月，並認其基於反覆持續施用第一級毒品海
    洛因之包括犯意，自96 年2月1日某時許起至同年月4日某時
    許止，以一天1次，之頻率，在基隆市○○區○○路212巷對
    面貨櫃內，以針筒注射方式施用第一級毒品海洛因4 次，固
    屬卓見。惟查，該被告復基於反覆持續施用第一級毒品海洛
    因之包括犯意，自96年4月12 日下午6、7時許起至同年月17
    日上午4時許採尿前之1日某時，在基隆市○○路米蘭皇家工
    地等處施用第一級毒品海洛因多次，此等事實，有96年度毒
    偵字第1238號案可憑（併辦部分）此部分之事實，經核與原
    判決所認事實，具有集合犯之包括上一罪關係，而原審未及
    審酌，尚有未洽云云。
    惟查：上述犯行既在本案犯行之96年2月5 日20時6分被查獲
    之後所犯，且相距又已2 月有餘，可見其犯行是被查獲後另
    行起意，不能認為與上述本案之犯行是集合犯，本院自不能
    予以併辦，是檢察官之上訴為無理由。
據上論斷，應依刑事訴訟法第369條第1項前段、第364條、第299
條第1項前段、第273條之1第1 項、毒品危害防制條例第10條第1
項，刑法第11條前段、第41條第1 項前段、中華民國96年罪犯減
刑條例第2條第1項第3款、第7條第1、2項、第9條判決如主文。
本案經檢察官劉斐玲到庭執行職務。
中　　華　　民　　國　　96　　年　　8 　　月　　9　　日
　　　　　　　　　刑事第十一庭審判長法　官  張連財
　　　　　　　　　　　　　　　　　  法　官  林明俊
　　　　　　　 　 　　　　　　　　　法　官  楊照男
以上正本證明與原本無異。
如不服本判決，應於收受送達後十日內向本院提出上訴書狀，其
未敘述上訴之理由者並得於提起上訴後十日內向本院補提理由書
（均須按他造當事人之人數附繕本）。
                                    書記官  陳秋雄
中　　華　　民　　國　　96　　年　　8 　　月　　9　　日
附錄：本案論罪科刑法條全文
毒品危害防制條例第10條
施用第一級毒品者，處 6 月以上 5 年以下有期徒刑。
